臺灣高等法院民事判決　　　　　　　　 98年度勞上字第102號
上　訴　人　陳惠美
訴訟代理人　徐國勇律師
複代理人　　黃育勳律師
被上訴人　　太平洋證券股份有限公司
法定代理人　何志強
訴訟代理人　楊勝斐
上列當事人間請求給付資遣費事件，上訴人對於中華民國98年11
月12日臺灣臺北地方法院97年度勞訴字第132號第一審判決提起
上訴，本院於100年1月11日言詞辯論終結，判決如下：
    主      文
上訴駁回。
第二審訴訟費用由上訴人負擔。
    事實及理由
一、上訴人主張：伊自民國（下同）88年11月1日任職於被上訴
    人所屬之敦南分行，擔任證券交易員，月平均薪資為新台幣
    （下同）17萬5904元，並自95年9月1日起選擇適用勞工退休
    金條例；詎被上訴人於96年12月31日，竟不經預告而終止兩
    造間之勞動契約，且禁止伊進入辦公室，業已違反勞動契約
    及勞工法令，致影響伊之權益。伊乃於97年1月7日依勞動基
    準法（下稱勞基法）第14條第1項第5款、第6款規定，終止
    兩造間之勞動契約。並依同法第14條第4項準用第17條之規
    定，求為命被上訴人應給付伊資遣費187萬6309元，及自97
    年1月11日起算法定遲延利息之判決（原審為上訴人敗訴之
    判決，上訴人全部聲明不服提起上訴）。並於本院上訴聲明
    ：(一)原判決廢棄。(二)被上訴人應給付上訴人187萬6309元，
    及自97年1月12日起至清償日止之法定遲延利息。(三)願供擔
    保請准宣告假執行（上訴人於本院審理中減縮利息部分之請
    求，合於民事訴訟法第446條第1項但書、第255條第1項但書
    第2款之規定，應予准許）。
二、被上訴人則以：上訴人於96年12月6日利用訴外人陳立人000
    0-000000-0號證券帳戶（下稱陳立人帳戶）、覃鄭金菊0000
    -000000-0號證券帳戶（下稱覃鄭金菊帳戶）買賣有價證券
    ，要屬違反伊工作規則第35條第1項第1款及同條第2項第7款
    規定，且屬情節重大，則伊於96年12月31日依勞基法第12條
    第1項第4款規定將上訴人解僱，自屬合法等語，資為抗辯。
    並於本院答辯聲明：(一)如主文所示。(二)如受不利之判決，願
    供擔保請准宣告免為假執行。
三、查，上訴人自88年11月1日任職於被上訴人所屬之敦南分行
    ，擔任證券交易員，月平均薪資為17萬5904元，並自95年9
    月1日起選擇適用勞工退休金條例；被上訴人於96年12月31
    日依勞基法第12條第1項第4款規定，不經預告終止兩造間之
    勞動契約等情，有卷附太平洋證券終止僱佣關係通知書、薪
    資單可憑（見原審卷第46頁、第105至107頁），並為兩造所
    不爭執（見原審卷第310至311頁、本院卷第31頁），堪信為
    真。
四、本院應審究者為(一)被上訴人以上訴人違反工作規則第35條第
    1項第1款、同條第2項第7款為由，依勞基法第12條第1項第4
    款規定，不經預告而終止兩造間之勞動契約，是否有據？(二)
    若否，則上訴人請求被上訴人給付資遣費以若干為當？茲分
    別論述如下：
(一)、被上訴人以上訴人違反工作規則第35條第2項第7款為由，依
    勞基法第12條第1項第4款規定，不經預告而終止兩造間之勞
    動契約，是否有據？
  1.按勞基法第12條第1項第4款規定，勞工有違反勞動契約或工
    作規則，情節重大者，雇主得不經預告終止契約。所謂「情
    節重大」，屬不確定之法律概念，須勞工違反工作規則之具
    體事項，客觀上已難期待雇主採用解僱以外之懲處手段而繼
    續其僱傭關係，且雇主所為之解僱與勞工之違規行為在程度
    上須屬相當，方屬上開勞基法規定之「情節重大」，舉凡勞
    工違規行為之態樣、初次或累次、故意或過失、對雇主及所
    營事業所生之危險或損失、勞雇間關係之緊密程度、勞工到
    職時間之久暫等，均為判斷勞工之行為是否達到應予解僱之
    程度之衡量標準（最高法院97年度台上字第2624號判決意旨
    參照）。
  2.按有價證券之募集、發行、買賣，其管理、監督依本法之規
    定；本法未規定者，適用公司法及其他有關法律之規定，證
    券交易法第2條定有明文。而證券商係依證券交易法第44條
    經主管機關許可設立之許可事業，證券商及其負責人與業務
    人員應本於誠實及信用原則執行業務，以維護證券市場之交
    易安全，並保障投資大眾之權益（證券交易法第1條立法宗
    旨參照）。又，證券商負責人與業務人員管理之事項，由主
    管機關以命令定之，同法第70條亦有明文。是以，主管機關
    依循該條所訂定之「證券商負責人與業務人員管理規則」（
    以下稱「證券商管理規則」）第18條第2項第7款另有明文規
    定：「證券商之負責人及業務人員，除其他法令另有規定外
    ，不得利用客戶名義或帳戶，申購、買賣有價證券」，藉此
    重申與強調證券商負責人及業務人員於執行業務時所本之誠
    實及信用原則，為證券商及其所屬業務人員執行業務之最高
    指導原則，不容逾越，否則將危害證券市場之交易安全，並
    造成金融脫序之行為。故主管機關若發現證券商之董事、監
    察人、及受僱人，有違反前開行為，足以影響證券業務之正
    常執行者，除得隨時命令該證券商停止其一年以下業務之執
    行或解除其職務，並得視其情節之輕重，對證券商處以同法
    第66條之警告；命令該證券商解除其董事、監察人或經理人
    職務；對公司或分支機構就其所營業務之全部或一部為六個
    月以內之停業；對公司或分支機構營業許可之撤銷之處分；
    此觀證券交易法第56條之規定自明。由此可見，利用客戶名
    義或帳戶申購、買賣有價證券之行為，不僅違背營業員應忠
    實執行客戶委託之職務，影響客戶權益（於發生違約交割時
    ，更為顯然），為法所明文禁止之行為，是證券商所屬之業
    務人員，於執行職務時，遵守前開「證券商管理規則」第18
    條所規範於執行職務時不得違反之行為，核屬其工作所應遵
    循之金科玉律。
  3.是以，被上訴人係一經目的事業主管機關特許經營之證券商
    ，此觀被上訴人之公司變更登記表「所營事業」欄即明（見
    原審卷第72至73頁）；且被上訴人亦將前開證券商管理規則
    第18條所規範證券商負責人及業務人員，於執行職務中不得
    違反之行為，明定於其工作規則之中，若有違反即予以不經
    預告終止勞動契約，此觀被上訴人工作規則第35條第2項規
    定自明（見原審卷第58頁反面至59頁）。準此以觀，前開證
    券商管理規則第18條所規範之各款不得從事之行為，要屬證
    券商所屬之業務人員，於執行職務中，為達到保障投資大眾
    及維護證券市場之交易安全，所必須遵守之行為規範，且被
    上訴人將之明定於其工作規則之中，是其所屬之人員，若有
    違反時，當屬情節重大，被上訴人自得依勞基法第12條第1
    項第4款規定，不經預告終止勞動契約。
  4.經查：
    (1)、被上訴人主張陳立人（即上訴人之兄）帳戶於96年12月
        6日委託被上訴人買入立錡股票3000股、創意股票3000
        股，然於交割付款日即96年12月10日，該帳戶內並無足
        夠款項可交割65萬7282元，被上訴人於96年12月10日申
        報違約乙節，有卷附被上訴人96年12月11日(96)太證敦
        字第2號函可稽（見原審卷第21頁），並為上訴人所不
        爭執，堪信為真。
    (2)、又陳立人於96年12月6日接近中午時，除委託上訴人購
        買群創股票一張之外，並未委託上訴人買賣其他股票乙
        節，業經證人陳立人於原審證述綦詳（見原審卷第153
        至154頁）；且上訴人亦不爭執陳立人帳戶96年12月6日
        之股票買賣委託，係由其本人輸入乙節，惟觀諸陳立人
        帳戶96年12月6日之交易紀錄（見原審卷第194至196頁
        委託成交資料查詢表；以下編號係指經原判決理由欄第
        10至11頁重新整理之編號），當日該帳戶最早購入群創
        股票之買單為10時06分（編號15），縱認證人陳立人就
        時間之記憶略有誤差，編號15之買單即為證人陳立人所
        稱「接近中午」之群創股票買單，但於編號15以前，上
        訴人業已於9時11分即已開啟陳立人帳戶，並陸續操作
        高達9次（編號2至4、6至8、11、13、14），先後購入
        創意股票4張、立錡股票3張、賣出創意股票1張，甚至
        於編號15買單之後，又於13時03分購入創意股票1張（
        編號26）？衡情證人陳立人係上訴人之兄，與上訴人之
        關係密切，自無可能為不實之證述，然其證述96年12月
        6日除委託上訴人購買群創股票一張之外（見原審卷第
        153頁），並未委託上訴人購買其他股票，則上訴人既
        未受陳立人之委託，何以會於9時11分即已無端開啟陳
        立人帳戶，並輸入前開各股票之買賣交易？足見上訴人
        係利用其兄陳立人帳戶從事股票之買賣行為甚明。
    (3)、上訴人雖主張：伊於96年12月6日是接受訴外人覃玉明
        （即覃鄭金菊之女，下稱覃玉明）之委託（使用其母覃
        鄭金菊帳戶）購買立錡、創意股票，因忙中出錯而將覃
        玉明之帳戶輸入為陳立人帳戶，並非利用陳立人帳戶從
        事股票買賣之行為云云。然查：
        、覃玉明於96年12月間曾委託上訴人下單購買之股票
            ，曾發生一次上訴人未能買到的錯誤，且該股票僅
            有一支，不確定是創意或立錡，但有印象當日該檔
            股票收盤時為跌停，上訴人係於盤後始告知沒買到
            ，但因當日該檔股票係跌停，且覃玉明就該檔股票
            僅下單一次等情，業經證人覃玉明於原審證述甚詳
            （見原審卷第144頁）；且按股票價格以漲至或跌
            至前一日收盤價格百分之七為限（臺灣證券交易所
            股份有限公司〈下稱台灣證券交易所〉營業細則第
            63條第1項參照），而96年12月5日立錡之收盤價為
            309元，創意之收盤價為240元，96年12月6日立錡
            、創意之收盤價則分別為299.5元、223.5元（見原
            審卷第250至251頁臺灣證券交易所成交資訊）；足
            見證人覃玉明證稱其原欲購入因上訴人錯誤而未購
            得之股票（即96年12月6日跌停板之股票），應係
            創意（計算式：240x(1-7 %)=223.2)，並非立錡。
        、又覃玉明證述其欲買而未買到之前開股票，其僅下
            單一次，且從無就同檔股票分次下單之習慣乙節，
            業經證人覃玉明證述明確（見原審卷第144至145頁
            ）；且依交易紀錄覃鄭金菊（即覃玉明使用之交易
            帳戶）帳戶，當日有三筆委託買入創意之記錄（編
            號23至25），時間分佈於12時49分至13時1分間，
            均在中午以後；而陳立人帳戶內，則有陸續委託買
            賣創意8筆之記錄（編號2、4、6、8、13、14、26
            、27），時間分佈自上午9時11分至下午13時05 分
            ，其中刪除3筆，成交5筆，買入4張賣出1張（見原
            判決理由第10至11頁）以觀，縱陳立人帳戶內買入
            之創意股票有一筆確為覃玉明原欲買入者，但如前
            所陳，陳立人當日除委託上訴人購買群創股票一張
            之外，並未委託上訴人購買其他股票，則陳立人帳
            戶內怎會有其他4筆（3張買入，1張賣出）創意股
            票之「成交」紀錄？由此可證，上訴人主張於96年
            12月6日是接受覃玉明之委託購買立錡、創意股票
            ，因忙中出錯而將覃玉明之帳戶輸入為陳立人帳戶
            云云，顯與事實不符，並無可取。
        、另參酌覃玉明於9時11分陳立人帳戶內第一筆委託
            （編號2）之後，又陸續委託買賣神達（編號5）、
            國泰金（編號9）、新普科（編號10、12）、聯電
            （編號22 ）、創意（編號25），其中除編號12新
            普科未賣出以外，其他均成交，甚至亦有購得創意
            1張（編號25），上開委託上訴人均未主張有何錯
            誤情事，證人覃玉明亦未陳稱有發生錯誤；果如上
            訴人所主張，陳立人帳戶內所有創意、立錡之委託
            均誤植自證人覃玉明之委託，則表示上訴人係於9
            時2分正確輸入編號1後，自9時11分起至10時止先
            連續錯誤輸入3筆（編號2至4），再正確輸入1筆（
            編號5），再錯誤3筆（編號6至8），又正確2筆（
            編號9、10），再錯誤1筆（編號11），又正確1筆
            （編號12），再錯誤2筆（編號13、14），於10時
            06分後之後，連續正確11筆（編號15至25），至下
            午13時許又再連續錯誤2筆（編號26、27），此種
            跳動式之錯誤，顯與常理不符；且上訴人自88年11
            月1日即擔任證券營業員，並自陳業績評比成績優
            異，衡情必不可能僅有其胞兄陳立人及覃玉明二位
            客戶，則上訴人豈會96年12月6日所有錯誤均僅發
            生在陳立人與覃鄭金菊二帳戶之間，且每逢立錡、
            創意即發生錯誤，若委託其他股票則不會發生錯誤
            ？其不合邏輯甚為炯然。益證陳立人帳戶內之創意
            、立錡之股票交易，並非誤植自覃玉明之委託，要
            屬無疑。
        、是以，上訴人主張：伊於96年12月6日是接受覃玉
            明之委託（使用其母覃鄭金菊帳戶）購買立錡、創
            意股票，因忙中出錯而將覃玉明之帳戶輸入為陳立
            人帳戶，並非利用陳立人帳戶從事股票買賣之行為
            云云，顯無可取。
    (4)、上訴人再主張：若伊於96年12月6日曾利用陳立人帳戶
        從事股票買賣之行為，何以未遭停業處分？可見被上訴
        人執此事由終止兩造間之勞動契約，於法不合云云，固
        據提出行政院金融監督管理委員會（下稱金管會）裁處
        書為證（見本院卷第155至162頁）。惟查，觀諸前開處
        分書分別係他公司或被上訴人公司所屬之營業員，因違
        反證券商管理規則第18條各款規定，遭金管會予以停業
        之處分，雖上訴人前開利用陳立人帳戶買賣股票之行為
        ，尚未遭金管會查核發現，亦難憑此即可謂上訴人並無
        利用陳立人帳戶買賣股票之行為。是上訴人以其尚未遭
        金管會停業處分為由，主張其並未利用陳立人帳戶從事
        股票買賣之行為，故被上訴人據此終止勞動契約為不合
        法云云，委無可採。
  5.依上說明，利用客戶名義或帳戶申購、買賣有價證券之行為
    ，不僅違背營業員應忠實執行客戶委託之職務，影響客戶權
    益（於發生違約交割時，更為顯然），為法所明文禁止之行
    為，上訴人於96年12月6日利用其兄陳立人帳戶從事股票之
    買賣行為，核屬違反證券商管理規則第18條第2項第7款規定
    及上訴人工作規則第35條第2項第7款規定，且情節重大，被
    上訴人於同年月31日以上訴人違反工作規則第35條第2項第7
    款，且情節重大為由，依勞基法第12條第1項第4款規定，不
    經預告終止兩造間之勞動契約，於法自屬有據。
  6.上訴人另又主張：被上訴人既已於96年12月25日命伊簽訂薪
    資扣款同意書，即表示被上訴人同意伊繼續任職，而被上訴
    人卻於同年月31日不經預告終止兩造間之勞動契約，自為不
    合法云云，固有卷附薪資扣款同意書為證（見原審卷第45頁
    ）。然查：
    (1)、違約發生後損害金額先由營業員薪資戶扣抵，另責成分
        公司經理人督促損害追討事宜，被上訴人公司違約申報
        管理辦法第5條定有明文（見原審卷第263頁）。如前所
        陳，陳立人帳戶於96年12月6日委託被上訴人買入立錡
        股票3000股、創意股票3000股，然於交割付款日即96年
        12月10日，該帳戶內並無足夠款項可交割65萬7282元，
        被上訴人於96年12月10日申報違約；經被上訴人於同年
        月11日辦理現償立錡股票3000股金額56萬6107元，處分
        違約證券立錡股票3000股，被上訴人應付客戶價款77萬
        0576元，違約處理後不足合計為24萬2468元等情，有卷
        附被上訴人96年12月10日(96)太證敦字第2號函檢附違
        約案彙總表可參（見原審卷第21至22頁），並為上訴人
        所不爭執，是上訴人乃依前開違約申報管理辦法第5條
        約定，於96年12月25日簽訂系爭薪資扣款同意書（見原
        審卷第45頁），同意被上訴人由其薪資中按月扣抵因前
        開陳立人帳戶違約交割，致被上訴人代墊金額24萬2468
        元之損害。
    (2)、惟上訴人同意被上訴人扣抵薪資以賠償陳立人帳戶違約
        交割致生被上訴人代墊款項之損害，與上訴人利用客戶
        帳戶買賣股票之行為而違反工作規則，且情節重大，被
        上訴人得依勞基法第12條第1項第4款規定終止兩造間之
        勞動契約，前者為損害賠償之填補，後者為雇主解僱權
        之行使，二者並無互斥關係存在，自難僅因被上訴人要
        求上訴人依前開管理辦法第5條約定，簽立薪資扣款同
        意書，即可謂被上訴人不得再依勞基法第12條第1項第4
        款規定，終止兩造間之勞動契約。是上訴人執此為由，
        主張被上訴人既已要求其簽訂扣款同意書，再依勞基法
        第12條第1項第4款規定，終止兩造間之勞動契約，自為
        不合法云云，並無可取。
    (3)、上訴人雖又主張：被上訴人要求伊先後簽訂二份薪資扣
        款同意書，亦屬不合法云云。惟查，上訴人固於96年12
        月12日、同年月25日先後簽訂二份薪資扣款同意書（見
        原審卷第45頁、第108頁），但該二份薪資扣款同意書
        應賠償金額均記載為「24萬2468元」，僅係按月扣薪金
        額由每月2萬0206元，變更為第一月扣薪2萬2468元，嗣
        後按月扣薪2萬元，足見前開二份薪資扣款同意書之賠
        償金額既屬相同，僅係按月扣薪金額不同，且前開二份
        薪資扣款同意書均係經由上訴人同意確認後而簽立，堪
        認兩造應係以第二份即96年12月25日簽立之薪資扣款同
        意書，作為上訴人按月扣款之準據。況承上所陳，前開
        薪資扣款同意書之簽立，既不影響被上訴人依勞基法第
        12條第1項第4款行使雇主之解僱權，則上訴人主張被上
        訴人要求其先後簽訂二份薪資扣款同意書，亦屬不合法
        云云，仍無可取。
(二)、上訴人請求被上訴人給付資遣費以若干為當？
  1.按雇主依勞基法第12條規定終止勞動契約時，勞工不得向雇
    主請求加發預告期間工資及資遣費，勞基法第18條第1款定
    有明文。
  2.如前所陳，上訴人於96年12月6日利用陳立人帳戶從事其個
    人股票買賣之行為，即屬違反工作規則第35條第2項第7款規
    定，且情節重大，則被上訴人於同年月31日依勞基法第12條
    第1項第4款規定，不經預告終止兩造間之勞動契約，並未違
    反勞基法第12條第2項30日之法定不變期間，核屬有據；是
    以，被上訴人終止勞動契約既屬合法，則上訴人事後於97年
    1月7日再以被上訴人違反勞動契約，致有損害上訴人勞工權
    益之虞為由，終止兩造間之勞動契約，即乏依據。
  3.是以，被上訴人依勞基法第12條第1項第4款規定，終止兩造
    間之勞動契約即屬合法，則依同法第18條第1款規定，被上
    訴人本即無給付資遣費予上訴人之義務，是上訴人依同法第
    14條第4項準用第17條規定，請求被上訴人給付資遣費187萬
    6309元云云，於法無據，應予駁回。
五、從而，上訴人依勞基法第14條第4項準用第17條之規定，請
    求被上訴人應給付其資遣費187萬6309元，及減縮自97年1月
    12日起算法定遲延利息（見本院卷第49頁），為無理由，不
    應准許。其假執行之聲請亦失所附麗，應併予駁回。原審為
    上訴人敗訴之判決，及駁回其假執行之聲請，於法並無不合
    。上訴意旨仍執前詞指摘原判決不當，求予廢棄改判，為無
    理由，應予駁回。
六、另上訴人雖聲請本院(一)傳訊證人覃玉明部分，以證明其錯誤
    輸入陳立人帳戶，並非利用陳立人帳戶從事其個人股票買賣
    之行為乙事，如前所陳，上訴人利用陳立人帳戶從事個人股
    票買賣之行為，其事證已臻明確，且該證人覃玉明業經原審
    傳訊並已證述綦詳（見原審卷第136至148頁），本院核無再
    行傳訊之必要；(二)傳訊證人潘仰琪部分，以證明被上訴人於
    96年12月6日即已知悉陳立人帳戶違約交割乙事，然承前所
    陳，被上訴人於96年12月31日終止兩造之勞動契約，既未超
    逾勞基法第12條第2項之30日法定不變期間，本院亦認核無
    傳訊證人潘仰琪之必要；(三)另於言詞辯論期日聲請本院函詢
    台灣證券交易所於96年12月19日至22日，至被上訴人所屬之
    敦南分行查核陳立人帳戶前開違約交割之情形，是否有發現
    該帳戶有遭他人利用買賣股票之情事，以證明上訴人並未有
    前開違反工作規則且情節重大，致被上訴人得以終止勞動契
    約之事由云云。然查，台灣證券交易所至被上訴人所屬之敦
    南分行查核陳立人帳戶前開違約交割之情形，與該帳戶是否
    有遭上訴人利用該帳戶買賣股票之行為，係屬迥異之二件事
    ，且上訴人利用陳立人帳戶買賣股票行為甚屬明確，業如前
    述，縱台灣證券交易所並未發現該帳戶有遭他人利用買賣股
    票之行為，亦不得執此即可謂上訴人並未有利用他人帳戶買
    賣股票之行為，故本院核無再行向台灣證券交易所函詢之必
    要；(四)至於兩造其餘之攻擊或防禦方法，經本院審酌後均認
    與本件之結論無涉，茲不再一一論列，併予敘明。
七、據上論結，本件上訴為無理由，依民事訴訟法第449條第1項
    、第78條，判決如主文。
中    華    民    國   100    年    1     月    25    日
                    勞工法庭
                        審判長法  官  蕭艿菁
                              法  官  陳姿岑
                              法  官  楊絮雲
正本係照原本作成。
如不服本判決，應於收受送達後20日內向本院提出上訴書狀，其
未表明上訴理由者，應於提出上訴後20日內向本院補提理由書狀
（均須按他造當事人之人數附繕本）上訴時應提出委任律師或具
有律師資格之人之委任狀；委任有律師資格者，另應附具律師資
格證書及釋明委任人與受任人有民事訴訟法第466條之1第1項但
書或第2項（詳附註）所定關係之釋明文書影本。如委任律師提
起上訴者，應一併繳納上訴審裁判費。
中    華    民    國   100    年    1     月    25    日
                              書記官  王秀雲
附註：
民事訴訟法第466條之1（第1項、第2項）：
對於第二審判決上訴，上訴人應委任律師為訴訟代理人。但上訴
人或其他法定代理人具有律師資格者，不在此限。
上訴人之配偶、三親等內之血親、二親等內之姻親，或上訴人為
法人、中央或地方機關時，其所屬專任人員具有律師資格並經法
院認為適當者，亦得為第三審訴訟代理人。